臺灣板橋地方法院民事判決　　　　　　　 95年度訴字第865號
原　　　告　美麗華開發股份有限公司
法定代理人　寅○○
訴訟代理人　黃捷琳律師
　　　　　　張玲綺律師
被　　 告　 子○○
　　　　　　甲○○○
上二人共同
訴訟代理人　癸○○
被　　 告　 申○○??住台北市○○路180巷21號2樓
　　　　　　未○○
　　　　　　酉○○
　　　　　　辰○○
　　　　　　巳○○
兼上五人
訴訟代理人　午○○
上六人共同
訴訟代理人　黃蕙芬律師
被　　　告　卯○○
訴訟代理人　午○○
訴訟代理人　壬○○
被　　　告　辛○○
被　　　告　乙○○○
　　　　　　戊○○
　　　　　　翁崇彬
　　　　　　庚○○
　　　　　　丁○○
上五人共同
訴訟代理人　丙○○
上列當事人間土地所有權移轉登記事件，經本院於民國96年12月
11日言詞辯論終結，判決如下：
    主  文
被告應提出臺灣臺北地方法院北院錦六十一執乙字第八三○二號
不動產權利移轉證書，將如附表所示不動產所有權全部辦理移轉
登記予被告之被繼承人陳德深，復由被告按被告子○○、被告甲○○○、被告乙○○○應繼分各五分之一；被告申○○、被告未
○○、被告酉○○、被告辰○○、被告巳○○、被告午○○、被
告卯○○應繼分各三十五分之一；被告辛○○、被告戊○○、被
告翁崇彬、被告庚○○、被告丁○○應繼分各二十五分之一，就
附表所示不動產辦理繼承登記後，將該不動產所有權全部辦理移
轉登記予原告。
訴訟費用由被告連帶負擔。
  事實及理由
壹、程序方面：
一、查原告於訴訟中先追加被告丁○○，再追加確認附表所示不
    動產所有權為陳德深之繼承人即被告所公同共有，嗣原告於
    民國96年11月30日具狀撤回對被告丑○○之訴訟，原告再於
    本院民國96年12月11日言詞辯論期日中以言詞撤回該追加確
    認訴訟，經到場之被告當庭表示同意，而其餘被告亦未提出
    異議，核與民事訴訟法第255 條第1 項第1 款及第262 條規
    定相符，自屬合法。
二、本件被告乙○○○、戊○○、翁崇彬、庚○○及丁○○等未
    於最後言詞辯論期日到場，核無民事訴訟法第386 條所列各
    款情形，爰准依原告之聲請，由其一造辯論而為判決。
貳、實體方面：
一、原告主張：
(一)、查如附表所示7 筆土地（下稱系爭土地）前於62年間經法院
    強制執行程序由訴外人陳德深拍定買得，並經臺灣台北地方
    法院發給61年度民執乙字第8302號不動產權利移轉證書。是
    系爭7 筆土地雖迄今仍登記於原強制執行程序之債務人丑○○之名下，惟陳德深早已因法院拍賣程序拍定並獲發給權利
    移轉證書而合法取得系爭7 筆土地之所有權。訴外人陳德深
    拍定取得系爭7 筆土地後，於78年8 月14日死亡，其繼承人
    為子○○、甲○○○、廖陳錦香、乙○○○、陳錦格共5 人
    （下稱「第一次繼承之繼承人」）。嗣「第一次繼承之繼承
    人」中，廖陳錦香及陳錦格兩人分別於88年及91年過世，而
    廖陳錦香之繼承人為申○○、未○○、酉○○、辰○○、巳
    ○○、午○○、卯○○共7 人；陳錦格之繼承人則為辛○○
    、戊○○、翁崇彬、庚○○及丁○○共5 人。上開被告12人
    合稱「第二次繼承之繼承人」。是系爭7 筆土地現由陳德深
    之繼承人（含再轉繼承人）即被告全體所公同共有。
(二)、被告全體負有將系爭7 筆土地辦理所有權移轉登記予原告之
    義務。查「第一次繼承之繼承人」前於86年8 月間將渠等因
    繼承陳德深財產所公同共有之38筆土地（含系爭7 筆土地在
    內）出售予原告，原告並已依約支付新台幣（下同）6,500
    萬元之買賣價金予「第一次繼承之繼承人」。按民法第348
    條第1 項及民法第759 條定有明文，是「第一次繼承之繼承
    人」即子○○等5 人既將其所繼承之土地出賣予原告，其等
    依法即負有使原告取得該38筆土地所有權之義務（包括先辦
    理其被繼承人陳德深之所有權登記及其等之繼承登記），惟
    迄今尚有如附表所示之系爭7 筆土地尚未辦理移轉登記予原
    告。嗣「第一次繼承之繼承人」中，廖陳錦香及陳錦格2 人
    分別於訂立系爭買賣契約後相繼過世，而廖陳錦香及陳錦格
    之繼承人（即「第二次繼承之繼承人」）依民法第1148條前
    段承受被繼承人財產上之一切權利、義務。茲因「第一次繼
    承之繼承人」即子○○等5 人尚未依法履行將系爭7 筆土地
    過戶予原告使原告取得該7 筆土地所有權之義務，而「第一
    次繼承之繼承人」中之廖陳錦香及陳錦格之上開義務由第二
    次繼承之繼承人承受，基於各繼承人對於系爭7 筆土地為公
    同共有關係，其就所公同共有之系爭7 筆土地辦理所有權移
    轉登記須經全體同意，而因本件未能取得系爭7 筆土地之「
    全體」公同共有人（即被告全體）之「同意」之情形下，爰
    不得已請求鈞院判命其等履行使原告取得系爭7 筆土地所有
    權之義務。
(三)、就被告申○○、未○○、酉○○、辰○○、巳○○、午○○
    所提抗辯，提出意見如下：系爭不動產買賣契約書第8 條固
    約定：「本約標的物歷年應繳納之地價稅、過戶之契稅、印
    花稅、地政規費、代書費、共有分割費等全部費用，均由買
    方負擔，土地增值稅等一切費用亦由買方負擔。」另第11條
    亦規定「本件土地所生之遺產稅由買方負擔…」惟該地價稅
    、遺產稅等之負擔，與賣方應履行之不動產所有權移轉義務
    ，並無對價關係，更非立於互為對待給付之關係，自不發生
    同時履行抗辯問題。而完納稅費固為完成繼承登記及過戶登
    記之必要條件，惟此部分究屬「執行面」之問題，況「未繼
    承登記不動產辦理強制執行聯繫辦法」亦定明辦理方式，包
    括：債權人得代債務人申繳遺產稅及登記規費、申繳遺產稅
    時其稅額得就其聲請強制執行之不動產所占全部遺產總額之
    比率計算之（該辦法第1、4條參照）。「遺產及贈與稅法」
    第8 條第2 項亦明定「遺產中之不動產，債權人聲請強制執
    行時，法院應通知該管稽徵機關，迅依法定程序核定其稅額
    ，並移送法院強制執行。」是本件尚不得以原賣主中有部分
    身故且未繳清遺產稅為由，據此限制債權人行使權利。
(四)、系爭土地原為被告丑○○所有，62年間經法院強制執行程序
    為訴外人陳德深拍定買受，買賣關係即行成立，則被告丑○○自負有將系爭土地所有權移轉登記予陳德深之義務。茲因
    「第一次繼承之繼承人」即子○○等5 人未依約履行將系爭
    7 筆土地過戶予原告之義務，且怠於向被告丑○○行使所有
    權移轉登記予其被繼承人陳德深之權利，而廖陳錦香、陳錦
    格之上開義務由第二次繼承之繼承人承受，原告為保全債權
    ，爰依系爭不動產買賣契約及民法第242、759條之規定，聲
    明：
１、被告應提出臺灣臺北地方法院北院錦61執乙字第8302號不動
    產權利移轉證書，將如附表所示不動產所有權全部辦理移轉
    登記予該15名被告之被繼承人陳德深，復由該15名被告按應
    繼分（即子○○、甲○○○及乙○○○應繼分各1/5 ；申○○、未○○、酉○○、辰○○、巳○○、午○○及卯○○應
    繼分各1/35；辛○○、戊○○、翁崇彬、庚○○及丁○○應
    繼分各1/25）就附表所示不動產辦理繼承登記後，被告全體
    應將該不動產所有權全部辦理移轉登記予原告。
２、訴訟費用由被告負擔。
二、被告子○○、甲○○○、乙○○○、辛○○、戊○○、己○○、庚○○、丁○○辯稱：對於原告主張之事實及證據均不
    爭執，渠等均同意原告之請求。
三、被告申○○、未○○、酉○○、辰○○、巳○○、午○○、
    卯○○主張：
(一)、原告要求被告給付系爭土地之不動產權利移轉證明書及辦理
    繼承過戶手續，與雙方之契約約定有違，其請求並無依據。
    依雙方買賣契約第12條明定，被告等人僅責責配合用印，繼
    承登記及移轉登記依契約約定應由原告為之，原告之訴訟要
    求並無依據。
(二)、被告得主張同時履行抗辯：被告廖陳錦香之繼承人，並未取
    得 1,500萬元之土地款，依買賣契約第2 條，土地買賣總價
    為4,500萬元，賣方三人每人分得1,500萬元，然據廖陳錦香
    之代理人壬○○表示，當日僅收到500 餘萬元之支票1 紙，
    其餘款項不詳，請原告舉證當日土地價款支付何人? 支付若
    干? 又按雙方買賣契約第8 、11、13條明定，該契約中所列
    38筆土地陳德深部分之遺產稅、系爭7 筆土地歷年來之地價
    稅、國稅局核課另筆廖陳錦香之遺產稅自應由原告負擔之，
    且此遺產稅、地價稅等費用乃繼承登記及過戶登記之必備條
    件，原告有優先履行之義務，始能要求被告配合用印。查兩
    造之買賣契約共有38筆土地，原告已履行31筆，僅剩系爭7
    筆土地，因兩造早知此系爭7 筆土地之繼承及移轉登記有特
    殊困難，因此有買賣契約第12條之特別約定。若認此稅金規
    費之給付非「主給付義務」為「從給付義務」，此稅金規費
    之給付義務也是對契約目的之達成之必要義務。而所有稅捐
    規費，在繼承登記及移轉過戶前由原告先行繳納自行辦理，
    此為兩造契約當事人之真意。前已移轉之31筆土地稅金規費
    係原告先行繳交，系爭7 筆土地亦應為相同之處理。另遺產
    稅部分，兩造移轉另31筆土地時，原告不願先繳付遺產稅，
    而係提供遺產之全額予國稅局用以擔保遺產稅之繳納，取得
    國稅局之同意移轉證明書後辦理該31筆土地之繼承及移轉登
    記，然嗣後被告等繼承人用陳德深之遺產，以實物抵繳方式
    完納陳德深之遺產稅，原告竟未依契約將該遺產稅交付被告
    ，而將所有擔保金全額領回，因此該31筆之其他增值稅等稅
    捐規費，原告應已依約先行繳付，唯獨遺產稅未付; 兩造38
    筆土地買賣契約，陳德深之遺稅高達6,784,800 元，陳德深
    繼承人廖陳錦香之系爭7 筆土地遺產稅也有386,355 元，而
    本件系爭7 筆土地僅511,400 元，原告應給付之稅金規費金
    額遠高於被告應移轉系爭7 筆土地之價值，被告自可提出同
    時履行之抗辯。
(三)、聲明：原告之訴駁回，訴訟費用由原告負擔。
四、原告主張附表一所示之系爭7 筆土地為訴外人陳德深拍定取
    得，嗣於78年8 月14日死亡，其繼承人為子○○、甲○○○
    、廖陳錦香、乙○○○、陳錦格共5 人。又廖陳錦香及陳錦
    格兩人分別於88年及91年過世，而廖陳錦香之繼承人為申○○、未○○、酉○○、辰○○、巳○○、午○○、卯○○共
    7 人；陳錦格之繼承人則為辛○○、戊○○、翁崇彬、庚○○及丁○○共5 人。是系爭7 筆土地現由即被告全體所公同
    共有。而子○○、甲○○○、廖陳錦香、乙○○○、陳錦格
    共5 人前於86年8 月間將渠等因繼承陳德深財產所公同共有
    之系爭7 筆土地出售予原告之事實，業據提出不動產買賣契
    約書、繼承系統表、土地登記謄本等件為證，被告對此亦不
    加爭執，自堪信為真。至於被告申○○、未○○、酉○○、
    辰○○、巳○○、午○○、卯○○等人，抗辯原告應同時履
    行系爭土地之稅金規費及遺產稅等語，原告則爭執該地價稅
    、遺產稅等之負擔，與被告應履行之不動產所有權移轉義務
    ，並無對價關係，更非立於互為對待給付之關係，自不發生
    同時履行抗辯問題。是本件應審究之爭點，厥在於：原告是
    否有積欠被告買賣價金？又原告依約應給付前開遺產稅、地
    價稅予被告，被告等人得否以此主張同時履行抗辯？茲論述
    如后。
五、經查，依系爭買賣契約書第3 條之約定，訂立本約同時買方
    以現金或台本支票一次付清前條總價款（即四千五百萬元）
    ，不另發收據等語，此有系爭不動產買賣契約書影本1 份附
    卷可稽，而該契約書亦經廖陳錦香親自簽名用印，被告對此
    均不爭執，據此，足信原告應已付清系爭不動產買賣之價款
    ，被告申○○、未○○、酉○○、辰○○、巳○○、午○○
    空言未收訖全部價款云云，應屬無據。再查，兩造依系爭不
    動產買賣契約書之約定，被告負有移轉附表所示土地應有部
    分予原告所有之義務。按因契約互負債務者，於他方當事人
    未為對待給付前，得拒絕自己之給付。但自己有先為給付之
    義務者，不在此限。民法第264 條第1 項定有明文。是以同
    時履行抗辯權之成立，須因雙務契約而互負債務為要件。倘
    若雙方當事人所負債務相互間並無對價關係，即無從成立同
    時履行抗辯權。雖非基於雙務契約而發生之債務，若當事人
    間互負之債務，在實質上有履行之牽連關係者，基於公平原
    則，亦應類推適用同時履行抗辯權之規定。基於同一雙務契
    約而互負有對價關係之債務者，雖其債務之內容有所變更，
    苟不失其同一性，仍有同時履行抗辯權之適用。經查，被告
    等依系爭不動產買賣契約書之約定，負有移轉登記附表所示
    土地所有權予原告之義務，職是，買賣價金與移轉登記土地
    所有權之義務，始為對待給付，換言之，被告依系爭不動產
    買賣契約書之約定，其應移轉登記土地所有權予原告，始與
    原告給付價金之義務立於對待給付之關係，具有對價性，亦
    即兩者間於履行系爭不動產買賣契約書約定之牽連關係。至
    於被告辯稱原告應給付前開之稅金規費及遺產稅，並非兩造
    之合意為系爭不動產買賣契約書之義務，應不具契約之對價
    關係，準此以觀，被告自不得以原告尚未清償前開稅費為由
    ，抗辯應與其所負移轉登記附表所示土地所有權之義務同時
    履行，其所辯尚乏依據。
六、被告應移轉登記附表所示土地所有權予原告，且被告無法以
    前開之稅金規費及遺產稅未獲清償為由，行使同時履行抗辯
    ，以阻礙附表所示土地所有權予被告之債務履行，理由業如
    前述。系爭土地由訴外人陳德深拍定買得，而陳德深於78年
    8 月14日死亡，由繼承人子○○、甲○○○、廖陳錦香、乙○○○、陳錦格繼承，廖陳錦香繼於88年6 月3 日亡故，由
    申○○、未○○、酉○○、辰○○、巳○○、午○○、卯○○繼承。陳錦格復於91年7 月1 日往生，由辛○○、戊○○
    、翁崇彬、庚○○及丁○○繼承等情，有臺灣臺北地方法院
    93 年 度重訴字第776 號民事判決附卷可稽。故依法應由被
    告各按應繼分繼承，其中被告子○○、甲○○○、乙○○○
    就系爭土地之應有部分各為5 分之1 、被告申○○、未○○
    、酉○○、辰○○、巳○○、午○○、卯○○就系爭土地之
    應有部分各為5 分之1 乘以7 分之1 ，等於35分之1 、被告
    辛○○、戊○○、翁崇彬、庚○○及丁○○就系爭土地之應
    有部分各為5 分之1 乘以5 分之1 ，等於25分之1 。綜上所
    述，原告請求被告應各按應有部分，就附表所示之土地辦理
    繼承登記後，將該土地所有權全部移轉登記予原告，為有理
    由，應予准許。
七、據上論結：本件原告之訴為有理由，依民事訴訟法第385 條
    第1項前段、第85條第2項，判決如主文。
中　　華　　民　　國　　96　　年　　12　　月　　31　　日
                  民事第三庭    法　官　邱育佩
以上正本係照原本作成。
如對本判決上訴，須於判決送達後20日內向本院提出上訴狀。
中　　華　　民　　國　　96　　年　　12　　月　　31　　日
                            書記官　王苑琦
